臺灣高等法院民事判決　　　　　　　　 94年度家上字第179號
上　訴　人　乙○○
被 上 訴人　甲○○○
　　　　　　　　　　　　4號2樓
訴訟代理人　陳萬發律師
上列當事人間離婚事件，上訴人對於中華民國94年6月7日臺灣板
橋地方法院94年度婚字第224號第一審判決提起上訴，本院於94
年11月15日言詞辯論終結，判決如下：
    主  文
原判決廢棄。
被上訴人在第一審之訴駁回。
第一、二審訴訟費用由被上訴人負擔。
    事實及理由
一、被上訴人起訴主張：兩造於民國58年5月1日結婚，育有4名
    子女，均已成年。因上訴人婚後對被上訴人有暴力行為，且
    上訴人於兩造分居前就負債累累，甚至將家中房地均抵押他
    人，終因無法清償導致房地遭查封拍賣，債主經常上門討債
    ，全家經濟陷困，上訴人卻不聞不問，甚至於71年因犯下竊
    盜案罹涉刑章，全賴被上訴人四處張羅借款度日，但也無法
    完全解決負債，被上訴人不得已離家賺錢謀生而與上訴人分
    居，而兩造分居已達20餘年，雙方已無情感可言，兩造既然
    空有婚姻之名，卻無婚姻之實，自係重大事由而難以維持婚
    姻；另上訴人亦自承於分居期間另與一名女子同居生活，顯
    見上訴人亦對兩造婚姻無意維持，兩造婚姻已生重大破綻，
    且可歸責於上訴人。另證人周阿鑾雖證稱上訴人係因涉賭被
    判刑，惟此僅係證人事隔多年記憶上之疏誤，但對於上訴人
    確實在71年罹涉刑章並致遭判刑坐牢，已犯下不名譽之罪之
    情，則屬無誤。被上訴人因可歸責於上訴人之前述諸多事由
    外出謀生，所賺到之錢除清償家中債務外，還託人帶錢給上
    訴人母親及家中孩子，並委由姊姊即證人周阿鑾照顧注意子
    女需求，亦常託人帶禮物給子女，並與子女通信，並未拋棄
    子女。為此依民法第1052條第2項規定請求離婚。並聲明：
    上訴駁回。
二、上訴人則以：上訴人因經營生意將房子抵押借錢，後來生意
    失敗，房子始被拍賣；上訴人亦努力工作將子女扶養長大，
    被上訴人並未共同扛起家計，兩造沒有共同生活有20幾年，
    係因被上訴人說要去日本觀光，結果是去賣春集團上班，此
    未得上訴人之同意。被上訴人並另育有一女，故兩造婚姻之
    破綻，係可歸責於被上訴人之事由。上訴人可以同意離婚，
    但是希望被上訴人能夠出面協調，如協調成功上訴人願意離
    婚，如協調不成功，上訴人不願意離婚等語，資為抗辯。並
    聲明：(一)原判決廢棄。(二)被上訴人在第一審之訴駁回。
三、被上訴人主張兩造於58年5月1日結婚，育有4名子女，均已
    成年，現兩造婚姻關係存續中，上訴人所有之房地於74年間
    遭法院拍賣，被上訴人72年間前往日本，兩造分居迄今已逾
    20年之事實，業據提出戶籍謄本、建物登記簿謄本為證，且
    為上訴人所不爭執，自堪信此部分主張為真實。
四、被上訴人復主張上訴人於婚後素行不佳，累及家庭房地遭拍
    賣，全家經濟困頓無法生活，被上訴人被迫前往日本就業謀
    生，兩造迄今已分居20年，空有夫妻之名卻早已無夫妻之實
    ，為此依據民法第1052條第2項規定事由請求離婚。上訴人
    則以前詞置辯。經查：
  (一)按「有前項以外之重大事由，難以維持婚姻者，夫妻之一方
    得請求離婚。但其事由應由夫妻之一方負責者，僅他方得請
    求離婚」，民法第1052條第2項定有明文，此項離婚事由之
    概括規定，其目的在使夫妻請求裁判離婚之事由較富彈性。
    是否有難以維持婚姻之重大事由，以婚姻是否已生破綻而無
    回復之希望，惟此不可由夫妻已喪失維持婚姻意欲之主觀面
    加以認定，而應依客觀的標準，即難以維持婚姻之事實，是
    否任何人處於同一境況，均將喪失維持婚姻希望之程度定之
    。且按婚姻應以誠摯相愛為基礎，由夫妻經營幸福美滿之共
    同生活，非有足以破壞共同生活或難以維持婚姻之重大事由
    ，夫妻之一方不得依民法第1052條第2項規定請求離婚。次
    按難以維持之重大事由，於夫妻雙方就該事由均須負責時，
    應比較衡量雙方之有責程度，僅責任較輕之一方，得向責任
    較重之他方請求離婚，如雙方之有責程度相同，則雙方均得
    請求離婚，以符公平，且符合民法第1052條第2項規定之立
    法目的（最高法院90年度台上字第1639號判決參照）。
  (二)查兩造所有系爭房屋於74年間被法院拍賣，證人即被上訴人
    之姊周阿鑾證稱：兩造感情不好，他們分居將近20年了，被
    上訴人到日本就業謀生，日本、台灣來來去去，因為上訴人
    載人家去賭博，又有前科被關，「聽」被上訴人說被地下錢
    莊借錢沒還，房子遭拍賣。我有聽兩造子女講，他們說上訴
    人與一個阿姨在三峽租套房同居，三個小孩都有跟我講等語
    （見原審卷第33頁、本院卷第46頁），惟上訴人於71年間有
    竊盜前科，然無賭博前科，有前案記錄表可按（見本院卷第
    36、40頁），上訴人抗辯其因生意失敗向他人借錢，致兩造
    房地遭法院拍賣，非因賭博或犯罪前科所致，且被上訴人早
    於房屋被拍賣前已出境等語，查，被上訴人早於房屋被拍賣
    前之72年間已出境，此為被上訴人所不爭執，並有戶籍謄本
    在卷可按（見本院卷第35頁、原審卷第20頁），被上訴人復
    未能舉證證明系爭房屋係因積欠賭債或犯罪前科致被債權人
    聲請法院拍賣，則被上訴人主張系爭房屋係因上訴人素行不
    佳向地下錢莊借款致被拍賣云云，無足採信，上訴人抗辯因
    生意失敗致房屋遭法院拍賣等語，為有理由。應可採信。
  (三)次查，上訴人抗辯被上訴人離家赴日，並未得上訴人同意，
    上訴人於被上訴人離家後，以賣魚及開計程車為業，辛苦扶
    養四位子女長大等語（見本院卷第29頁），被上訴人復未能
    舉證證明確已得上訴人同意赴日工作，被上訴人主張伊於日
    本工作期間曾交付金錢予伊姊周阿鑾，委由其代為處理子女
    生活所需費用等情，固據證人周阿鑾證稱屬實，惟證人亦證
    稱僅兩造子女李宜靜偶而會來拿學費，其他小孩並未拿錢等
    語（見本院卷第47頁），而兩造子女李宜靜亦具狀陳稱被上
    訴人並非每學期支付學費，伊在學期間半工半讀等語（見本
    院卷第49頁），足證上訴人抗辯其於被上訴人離家期間，係
    獨自工作扶養子女長大一節應屬事實，而可採信。
  (四)上訴人因經營生意不善向他人借高利貸致系爭房屋被拍賣固
    有不當，惟按夫妻相處之道，貴在互信互諒之基礎上共同經
    營夫妻生活，雖逢經濟變化，仍應相互扶持共渡經濟難關，
    惟被上訴人未經上訴人同意逕自赴日工作，而由上訴人獨自
    面對經濟困頓仍辛苦工作扶養4名子女成年長達二十餘年，
    故家庭經濟問題尚非不得因夫妻事後努力而得以改善。兩造
    之婚姻因兩造之別居及離婚訴訟時日之與增，使兩造婚姻裂
    痕擴大至無法維持之程度，惟兩造婚姻之裂痕肇端於被上訴
    人逕自赴日工作所造成，被上訴人未積極理性溝通，加強兩
    造互動，商議如何解決經濟困境，即驟然採取極端激烈之離
    家別居方法，時逾20年後，甚提起離婚訴訟，擴大兩造婚姻
    裂痕致無法維持之程度，雖被上訴人主張上訴人於被上訴人
    離家期間與一女子同居，且為上訴人所不爭執（見本院卷第
    53頁），惟此係被上訴人先行離家後，上訴人始有與女子同
    居之不當行為，比較衡量雙方之有責程度，被上訴人可歸責
    之程度顯大於上訴人，揆諸前揭判決意旨，被上訴人請求離
    婚非有理由，自不應准許。
五、綜上所述，被上訴人對兩造婚姻裂痕可歸責程度大於上訴人
    ，被上訴人依民法第1052條第2項規定請求判決准與上訴人
    離婚，不應准許。原審認兩造分居已逾二十年，夫妻有名無
    實，亦無互動，婚姻已生破綻而顯無回復之望，判決准予兩
    造離婚，自有未洽，上訴意旨指摘原判決不當，求予廢棄改
    判，為有理由，自應由本院予以廢棄改判，如主文第二項所
    示。
六、兩造其餘攻擊防禦方法，於本件結論之判斷均不生影響，爰
    不一一論述，附此敘明。
七、據上論結，本件上訴為有理由，依民事訴訟法第450條、第
    78條，判決如主文。
中　　華　　民　　國　　94　　年　　11　　月　　29　　日
                  民事第十四庭審判長法　官 劉靜嫻
　　　　　　　　　　　      　　　　法　官 陳駿璧
　　　　　　　　　　　      　　　　法　官 李錦美
正本係照原本作成。
如不服本判決，應於收受送達後20日內向本院提出上訴書狀，其
未表明上訴理由者，應於提出上訴後20日內向本院補提理由書狀
（均須按他造當事人之人數附繕本）上訴時應提出委任律師或具
有律師資格之人之委任狀；委任有律師資格者，另應附具律師資
格證書及釋明委任人與受任人有民事訴訟法第466條之一第一項
但書或第二項（詳附註）所定關係之釋明文書影本。
中　　華　　民　　國　　94　　年　　11　　月　　29　　日
　　　　　　　　　　　　　　　　    書記官 明祖全
附註：
民事訴訟法第四百六十六條之一（第一項、第二項）：
對於第二審判決上訴，上訴人應委任律師為訴訟代理人。但上訴
人或其他法定代理人具有律師資格者，不在此限。
上訴人之配偶、三親等內之血親、二親等內之姻親，或上訴人為
法人、中央或地方機關時，其所屬專任人員具有律師資格並經法
院認為適當者，亦得為第三審訴訟代理人。
